---
title: "Statistička analiza podataka - projekt"
author: "Sapunanje"
date: "`r Sys.Date()`"
output:
  html_document: default
  pdf_document: default
editor_options:
  markdown:
    wrap: 72
---

```{r setup, include=FALSE}
knitr::opts_chunk$set(echo = TRUE, warning = FALSE, message = FALSE)
library(base)
library(dbplyr)
library(data.table)
library(datasets)
library(magrittr)
library(tidyr)
library(dplyr)
library(readr)
library(stringr)
library(lubridate)
library(ggplot2)
```

## **Statistika nogometaša engleske Premier lige**

#### Studenti: Karlo Boroš, Petar Novak, Vlado Perković i Mislav Rendulić

**Asistent: Krunoslav Jurčić**

**Cilj** ovoga projekta je uzeti dane podatke i iz njih probati izvući
zaključke i faktore koji mogu utjecati na rezultat, broj golova i sl.
Naravno, nije potrebno naglasiti važnost korištenja ispravnih testova te
dobivanje rezultata koji su validni.

### **1. Sadržaj**

1.  Sadržaj
2.  Osnovna prilagodba podataka
3.  Pregled sezone
4.  Postoji li razlika u broju odigranih minuta mladih igrača (do 25
    godina) među premierligaškim ekipama?
5.  Dobivaju li u prosjeku više žutih kartona napadači ili igrači veznog
    reda?
6.  Možete li na temelju zadanih parametara odrediti uspješnost
    pojedinog igrača?
7.  Doprinose li sveukupnom uspjehu svoga tima više "domaći" igrači (tj.
    igrači engleske nacionalnosti) ili strani igrači?

### **2. Osnovna prilagodba podataka**

Podatke je prvo potrebno učitati. Bitno je dobro ih proučiti kako ne
bismo slučajno pogriješili u nekom zaključku. Nakon dobre analize možemo
krenuti sa našim zadacima.

```{r}
nogometasi <- read.csv('dataset.csv', encoding = "UTF-8", stringsAsFactors = F)
```

```{r include=FALSE}
nogometasi$Nation <- str_sub(nogometasi$Nation, -3)
```

Nakon enkodiranja početnih podataka, postajala su odstupanja od stvarnih
imena kod nekih igrača pa smo ta imena ručno ispravili.

```{r include=FALSE}
nogometasi$Player[nogometasi$Player == "Halil Dervi?o?lu"] <- "Halil Dervişoğlu"
nogometasi$Player[nogometasi$Player == "?lkay Gündo?an"] <- "İlkay Gündoğan"
nogometasi$Player[nogometasi$Player == "?ukasz Fabia?ski"] <- "Łukasz Fabiański"
nogometasi$Player[nogometasi$Player == "Asmir Begovi?"] <- "Asmir Begović"
nogometasi$Player[nogometasi$Player == "Ça?lar Söyüncü"] <- "Çağlar Söyüncü"
nogometasi$Player[nogometasi$Player == "Eldin Jakupovi?"] <- "Eldin Jakupović"
nogometasi$Player[nogometasi$Player == "Luka Milivojevi?"] <- "Luka Milivojević"
nogometasi$Player[nogometasi$Player == "Mat?j Vydra"] <- "Matěj Vydra"
nogometasi$Player[nogometasi$Player == "Mateo Kova?i?"] <- "Mateo Kovačić"
nogometasi$Player[nogometasi$Player == "Micha? Karbownik"] <- "Michał Karbownik"
nogometasi$Player[nogometasi$Player == "Nemanja Mati?"] <- "Nemanja Matić"
nogometasi$Player[nogometasi$Player == "Nikola Vla\u009ai?"] <- "Nikola Vlašić"
nogometasi$Player[nogometasi$Player == "Przemys?aw P?acheta"] <- "Przemysław Płacheta"
nogometasi$Player[nogometasi$Player == "Tomá\u009a Sou?ek"] <- "Tomáš Souček"
```

```{r include=FALSE}
#Konverzija odigranih minuta iz char u numeric:
nogometasi$Min <- as.numeric(gsub(",", "", nogometasi$Min))
```

### **3. Pregled sezone**

```{r include=FALSE}
klubovi <- nogometasi$Team %>% unique()
najbolji_strijelci <- slice_max(nogometasi, Gls, n=5) %>% select(Player, Team, Gls, Gls.1) %>% rename("Gls per 90 min" = "Gls.1")
najbolji_asistenti <- slice_max(nogometasi, Ast, n=5) %>% select(Player, Team, Ast, Ast.1) %>% rename("Ast per 90 min" = "Ast.1")
```

Ekipe koje su se natjecale u Premier Ligi u sezoni 2021/2022

```{r}
klubovi
```

#### Najbolji strijelci

```{r}
najbolji_strijelci
```

#### Najbolji asistenti

```{r}
najbolji_asistenti
```

#### Pozicije igrača

Vizualizacija razdiobe igrača po pozicijama:

```{r}
nogometasi %>% select(Pos) %>% summarise(uniPos = ifelse(Pos == "DF,FW", "FW,DF", ifelse(Pos == "MF,FW", "FW,MF", ifelse(Pos == "DF,MF", "MF,DF", Pos)))) %>% arrange(uniPos) -> popravak
barplot(table(popravak), xlab = "Pozicije", ylab = "frekvencija")
```

Primijetimo veliki broj obrambenih igrača što i ima smisla kada
pogledamo da ekipe najčešće igraju s 4 igrača u obrani. Neki igrači su
igrali pozicije beka i napadačkog krila pa spadaju u skupinu "FW,DF"
koja je na prvi pogled dosta neuobičajena.

#### Godine igrača

```{r}
distrStarosti <- hist(nogometasi$Age,
                      breaks = 20,
                      main="Razdioba starosti igrača",
                      xlab="Starost",
                      ylab='Frekvencija'
                      )
```

```{r}
x <- nogometasi %>% filter(!is.na(X90s) & X90s >= 9.5)
distrStarosti <- hist(x$Age,
                      breaks = 20,
                      main="Starost igrača sa 25%+ minutaze",
                      xlab="Starost",
                      ylab='Frekvencija'
                      )
```

### **4. Postoji li razlika u broju odigranih minuta mladih igrača (do 25 godina) među premierligaškim ekipama?**

Podijelimo igrače...

```{r}
mladi <- nogometasi %>% filter(Age <= 25)
cat("Broj mladih igrača do 25 godina iznosi: ", nrow(mladi), "\n")
stari <- nogometasi %>% filter(Age > 25)
cat("Broj igrača iznad 25 godina iznosi: ", nrow(stari))
```

Vizualizirajmo podjelu igrača u samim klubovima:

```{r}
nogometasi_god <- nogometasi %>% summarise(mladi = ifelse(Age <= 25, 1, 0), Team) %>% group_by(Team) %>% summarise(mladi = sum(mladi, na.rm = T), stari = n() - mladi) %>% pivot_longer(cols = mladi:stari, names_to = "kategorija")

ggplot(nogometasi_god, aes(x=Team, y=value, fill=kategorija)) +
    geom_bar(stat="identity", position="dodge") +
    theme(axis.text.x = element_text(angle = 90, hjust = 1, vjust = 0.5))
```

Vidimo da klubovi pretežno nastoje priključivati mlađe igrače u ekipu uz
iznimke timova Burnley i Newcastle United.

Pogledajmo sada koliko te iste mlade igrače timovi zapravo i koriste...

```{r}
nogometasi_min <- nogometasi %>% filter(!is.na(Age)) %>% summarise(Team, kategorija = ifelse(Age <= 25, "mladi", "stari"), minutaza = X90s*90) %>% group_by(Team, kategorija) %>%  summarise(Team, kategorija, ukupno = sum(minutaza, na.rm = T)) %>% unique()

ggplot(nogometasi_min, aes(x=Team, y=ukupno, fill=kategorija)) +
    geom_bar(stat="identity", position="dodge") +
    theme(axis.text.x = element_text(angle = 90, hjust = 1, vjust = 0.5)) 
```

Kod analize u obzir ćemo uzeti mlade igrače koji su upisali barem 90
minuta.

```{r}
mladi90 <- nogometasi %>% filter(Age <= 25 & Min >= 90)
```

Pogledajmo koliko su u prosjeku klubovi davali minuta svojim mladim
igračima

```{r}
ggplot(mladi90, aes(x = Team, y = Min)) + 
  geom_boxplot(outlier.color = "red") +
  geom_abline(intercept = mean(mladi90$Min), col = "Red") + 
  theme(axis.text.x = element_text(angle = 90, hjust = 1, vjust = 0.5))
```

Testirat ćemo homogenost varijance raspodijele minuta mladih igraca po
klubovima:

```{r}
bartlett.test(mladi90$Min ~ mladi90$Team)
```

Sada je potrebno testirati normalnost distribucije odigranih minuta za
igrače do 25 godina ukupno i po klubovima:

```{r}
qqnorm(mladi90$Min, pch = 1, frame = FALSE,main='Odigrane minute za igrače do 25 godina')
qqline(mladi90$Min, col = "steelblue", lwd = 2)
```

```{r}
require(nortest)

lillie.test(mladi90$Min[mladi90$Team == "Arsenal"])
lillie.test(mladi90$Min[mladi90$Team == "Aston Villa"])
lillie.test(mladi90$Min[mladi90$Team == "Brentford"])
lillie.test(mladi90$Min[mladi90$Team == "Brighton & Hove Albion"])
lillie.test(mladi90$Min[mladi90$Team == "Burnley"])
lillie.test(mladi90$Min[mladi90$Team == "Chelsea"])
lillie.test(mladi90$Min[mladi90$Team == "Crystal Palace"])
lillie.test(mladi90$Min[mladi90$Team == "Leeds United"])
lillie.test(mladi90$Min[mladi90$Team == "Leicester City"])
lillie.test(mladi90$Min[mladi90$Team == "Liverpool"])
lillie.test(mladi90$Min[mladi90$Team == "Manchester City"])
lillie.test(mladi90$Min[mladi90$Team == "Manchester United"])
lillie.test(mladi90$Min[mladi90$Team == "Newcastle United"])
lillie.test(mladi90$Min[mladi90$Team == "Norwich City"])
lillie.test(mladi90$Min[mladi90$Team == "Southampton"])
lillie.test(mladi90$Min[mladi90$Team == "Tottenham Hotspur"])
lillie.test(mladi90$Min[mladi90$Team == "Watford"])
lillie.test(mladi90$Min[mladi90$Team == "West Ham United"])
lillie.test(mladi90$Min[mladi90$Team == "Wolverhampton Wanderers"])
```

Na razini znacajnosti od 5% jedino Liverpool pravi probleme kod
normalnosti. Iako varijanca i sredina ne odudaraju, uzorak ima izražene
stršeće vrijednosti (Trent i Jota).

```{r}
mladi90 %>% filter(Team == "Liverpool") %>% select(Player, Min)

mladi90bezL <- mladi90 %>% filter(Team != "Liverpool")
```

Sada kada smo pretpostavili homogenost varijance, normalnost i
nezavisnost provest ćemo ANOVA test:

H0: Raspodjela minuta igračima do 25 godina se ne razlikuje po klubovima

H1: Raspodijela minuta igračima do 25 godina razlikuje se u barem jednom
klubu alpha = 0.05.

```{r}
anova(lm(Min ~ Team, data = mladi90bezL))
```

#### **Zaključci:**

Ne odbacujemo nultu hipotezu da se raspodjela minuta razlikuje po
klubovima.

Liverpool nismo uvrstili u test jer nismo mogli pretpostaviti
normalnost, ali ni za tu ekipu ne možemo reći da značajno odstupa od
prosjeka.

```{r}
mean(mladi90$Min[mladi90$Team == "Liverpool"])
mean(mladi90$Min)
```

### **5. Dobivaju li u prosjeku više žutih kartona napadači ili igrači veznog reda?**

Uzmimo za početak prosječne vrijednosti dobijenih žutih kartona kao
motivaciju za statističko ispitivanje.

Moramo pripaziti na činjenicu da postoji podosta igrača s vrlo malo
minuta odigrano, stoga ima smisla gledati igrače koji su u cijeloj
sezoni sveukupno barem 50% minuta odigrali.

```{r}
veznjaci <- nogometasi %>% filter(Pos == "MF" | Pos == "MF,FW" | Pos == "MF,DF") %>% filter(!is.na(X90s) & X90s >= 18)
napadaci <- nogometasi %>% filter(Pos == "FW" | Pos == "FW,MF" | Pos == "FW,DF") %>% filter(!is.na(X90s) & X90s >= 18)
cat("Prosječan broj žutih kartona igrača veznog reda iznosi: ", mean(veznjaci$CrdY, na.rm = T), "\n")
cat("Prosječan broj žutih kartona napadača iznosi: ", mean(napadaci$CrdY, na.rm = T))

```

```{r}
boxplot(veznjaci$CrdY, napadaci$CrdY, 
        names = c('broj žutih kartona veznih igrača','broj žutih kartona napadača'),
        main='Box plot raspodjele žutih kartona među veznjacima i napadačima')
```

Vizualiziramo li podatke pomoću box plota dobijemo bolju sliku stvarne
raspodjele žutih kartona u kojoj vidimo neke indikacije da bi mogla
postojati razlika u broju žutih kartona. Ovakvo ispitivanje bismo mogli
provesti klasičnim t-testom, no prvo se moramo uvjeriti da raspodjele
kartona dolaze iz približno normalne razdiobe.

Normalnost ćemo provjeriti histogramom i qq plotom.

```{r}
hist(veznjaci$CrdY, 
     breaks=seq(min(veznjaci$CrdY, na.rm = T),max(veznjaci$CrdY, na.rm = T)+1,0.25),
     main='Histogram količine žutih kartona igrača veznog reda',
     xlab='broj žutih kartona')
```

```{r}
qqnorm(veznjaci$CrdY, pch = 1, frame = FALSE,main='igrači veznog reda')
qqline(veznjaci$CrdY, col = "steelblue", lwd = 2)
```

```{r}
hist(napadaci$CrdY, 
     breaks=seq(min(napadaci$CrdY, na.rm = T),max(napadaci$CrdY, na.rm = T)+1,0.25),
     main='Histogram količine žutih kartona napadača',
     xlab='broj žutih kartona')
```

```{r}
qqnorm(napadaci$CrdY, pch = 1, frame = FALSE,main='napadači')
qqline(napadaci$CrdY, col = "steelblue", lwd = 2)
```

Budući da znamo da je t-test poprilično robustan, dajemo si za pravo
koristiti ga iako gore prikazane razdiobe nisu distribuirane normalnom
razdiobom, no nisu ni predaleko od iste.

Provjeravamo jesu li varijance uzoraka značajno različite:

```{r}
cat("Varijanca broja žutih kartona kod veznjaka iznosi: ", var(veznjaci$CrdY), "\n")

cat("Varijanca broja žutih kartona kod napadača iznosi: ", var(napadaci$CrdY))
```

ispitajmo...

```{r}
var.test(veznjaci$CrdY, napadaci$CrdY)
```

Ne odbacujemo H0 koja kaže da su varijance jednake. Dakle koristit ćemo
**t-test za dva uzorka s pretpostavkom jednakih varijanci**.

H0: broj žutih kartona između veznjaka i napadača je jednak.

H1: broj žutih kartona kod veznjaka veći je od onog kod napadača.

Odabir H1 motiviran je saznanjem da očekujemo da veznjaci imaju više
žutih kartona.

```{r}
t.test(veznjaci$CrdY, napadaci$CrdY, alt = "greater", var.equal = TRUE)
```

Budući da je p-value značajno malen, možemo odbaciti H0 u korist H1. Čak
i ako bi koristili dvostrani test, svejedno bi odbacili našu hipotezu H0
u koristi H1.

#### **Zaključci:**

Na razini pouzdanosti od 95% odbacujemo H0 u korist H1, odnosno
zaključujemo da je broj žutih kartona kod veznjaka veći od onog kod
napadača.

#### **6. Možete li na temelju zadanih parametara odrediti uspješnost pojedinog igrača?**

Što je zapravo uspješnost igrača? To je pitanje kojim smo se prvotno
morali baviti i secirati što čini dobrog igrača ovisno o pozicijama.

    \newpage

Kao mjere uspješnosti igrača na raspolaganju imamo broj golova i broj
asistencija. Naravno, nije objektivno uspoređivati obrambene, vezne i
napadače prema broju golova tako da za neke pozicije sljedeća analiza
nije najpogodnija.

```{r}
nog <- nogometasi %>% filter(Pos != "GK") %>% filter(X90s >= 19)
dobri <- nog %>% filter(Ast > 6 | Gls > 12)
losi <- nog %>% filter(Ast <= 6 & Gls <= 12)
ggplot(dobri, aes(x = Ast, y = Gls)) + 
  geom_jitter(width = 0.4, height = 0.4, alpha = 0.4, color="blue") + 
  geom_text(aes(label = Player), check_overlap = T, size = 2.5) + 
  geom_jitter(data = losi, aes(x = Ast, y = Gls), color="red", width = 0.3, height = 0.3, alpha = 0.4)
```

```{r}
dobrixG <- nog %>% filter(xG > 9.5 | xA > 6)
losixG <- nog %>% filter(xG <= 9.5 & xA <= 6)
ggplot(dobrixG, aes(x = xA, y = xG)) + geom_jitter(color="blue",width = 0.3, height = 0.3, alpha = 0.4) + geom_text(aes(label = Player), check_overlap = T, size = 2.5) + geom_jitter(data = losixG,aes(x = xA, y = xG), color="red", width = 0.3, height = 0.3, alpha = 0.4 )
```

\*\*napomena: u gornja dva grafa dodan je *jitter* efekt kako bi se
stekao bolji dojam količine točaka jer se koriste diskretni podaci\*\*

**Određivanje uspješnosti po broju golova preko mjere očekivanih
golova.**

Osobi koja ne prati nogomet pojam očekivanih golova (xG) je možda
nepoznat pa ćemo napomenuti da se radi o mjeri koja pokazuje procjenu
vjerojatnosti u kojima neka prilika završi zgoditkom.

Gls/xG

```{r}
ggplot(nog, aes(x = xG, y = Gls)) + geom_point(alpha = 0.4) + stat_smooth(method = lm, formula = y~x, se = F)
```

Prema grafu se da naslutiti da postoji jasna linearna veza između golova
i očekivanih golova što daje motivaciju za daljne istraživanje.

```{r}
fit.gls = lm(Gls~xG,data=nog)
```

Potrebno je provjeriti jesu li narušene osnovne pretpostavke o
rezidualima prije nego nastavimo dalje. Pretpostavke reziduala su
normalnost i homogenost varijance.

**Normalnost**

Normalnost možemo provjeriti grafički pomoću histograma.

```{r}
hist(fit.gls$residuals,
     main = "Histogram reziduala",
     xlab = "vrijednost reziduala",
     ylab = "frekvencija")
```

Statistički ju možemo provjeriti pomoću Kolmogorov-Smirnovljevog testa.

```{r}
require(nortest)
lillie.test(fit.gls$residuals)
```

Budući da reziduali ne pokazuju preveliko odstupanje od normalnosti (u
smislu zakrivljenosti ili drugih razlika u distribuciji) te je poznato
da je t-test robustan na (ne)normalnost - u analizi podataka se u
ovakvim slučajevima i dalje mogu donositi statistički zaključci iz
regresijskih modela.

Homogenost varijance provjerit ćemo grafički prikazom reziduala. Bitno
nam je da se reziduali ne šire povećanjem y.

```{r}
plot(fit.gls$residuals)
```

Pogledajmo rezultat analize...

```{r}
summary(fit.gls)
```

Kao mjeru valjanosti linearne veze razmatramo varijablu R^2^. Ona iznosi
0.854 što je dovoljno dobro za reći da mjerom xG relativno dobro možemo
odrediti uspješnost igrača.

```{r include=FALSE}
cor.test(nog$xG,nog$Gls)
```

**Određivanje uspješnosti po broju golova i asistencija bez kaznenih
udaraca u po 90 min preko mjere očekivanih golova i asistencija bez
kaznenih udaraca po 90 min.**

G+A/npxG+xA

```{r}
ggplot(nog, aes(x = npxG.xA.1, y = G.A.PK)) + geom_point(alpha=0.5) + stat_smooth(method = lm, formula = y~x, se = F)
```

Možemo opravdano naslutiti da postoji jaka linearna veza između ovih
mjera.

```{r}
fit.ga = lm(G.A.PK~npxG.xA.1,data=nog)
```

Potrebno je provjeriti jesu li narušene osnovne pretpostavke o
rezidualima prije nego nastavimo dalje. Pretpostavke reziduala su
normalnost i homogenost varijance.

**Normalnost**

Normalnost možemo provjeriti grafički pomoću histograma.

```{r}
hist(fit.ga$residuals,
     main = "Histogram reziduala",
     xlab = "vrijednost reziduala",
     ylab = "frekvencija")
```

Statistički ju možemo provjeriti pomoću Kolmogorov-Smirnovljevog testa.

```{r}
require(nortest)
lillie.test(fit.ga$residuals)
```

Budući da reziduali ne pokazuju preveliko odstupanje od normalnosti (u
smislu zakrivljenosti ili drugih razlika u distribuciji) te je poznato
da je t-test robustan na (ne)normalnost - u analizi podataka se u
ovakvim slučajevima i dalje mogu donositi statistički zaključci iz
regresijskih modela.

**Homogenost**

Homogenost varijance provjerit ćemo grafički prikazom reziduala. Bitno
nam je da se reziduali ne šire povećanjem y.

```{r}
plot(fit.ga$residuals)
```

Pogledajmo rezultat analize...

```{r}
summary(fit.ga)
```

Kao mjeru valjanosti linearne veze razmatramo varijablu R^2^. Ona iznosi
0.84 što opravdava naše izvorne pretpostavke.

### **7. Doprinose li sveukupnom uspjehu svoga tima više "domaći" igrači (tj. igrači engleske nacionalnosti) ili strani igrači?**

Svi koji prate nogomet malo detaljnije znaju čiji igrači se cijene.
Brazilci su najbolji dribleri, Španjolci najbolji u tiki-taki, Hrvati
najbolji u penalima, ali u Engleskoj su najbolji Englezi. Javnost to
zove *"English tax"* i time se cilja na činjenicu kako engleski klubovi
skuplje plaćaju i prodaju domaće igrače u odnosu na strane. Je li to
opravdano, pokazat će nam ANOVA. Koristit ćemo ju jer ćemo imati dvije
skupine (strani i domaći igrači) gdje ćemo pretpostaviti jednakost te
ćemo napokon saznati doprinose li oni sveukupnom uspjehu tima ili je to
još jedna preuveličana engleska nogometna bajka. ...

Prvi korak koji moramo napraviti je razdvojiti igrače po nacionalnosti,
tj. odvojiti domaće igrače od stranih.

```{r}
nogometasi$Foreigners <- ifelse(nogometasi$Nation=="ENG", "ENG", "Other")
```

Pošto kod procjene uspješnosti možemo samo koristiti golove i
asistencije jer nam ostali podaci nisu dostupni, a želimo vidjeti
uspješnost, u obzir ćemo uzeti igrače koji su imali barem pet golova ili
asistencija u ligi i koji su odigrali barem 4 utakmice.

```{r}
korisni <- nogometasi %>% filter(Gls+Ast>5 & X90s > 4)
```

Prvo želimo prikazati odnos količine stranih i domaćih igrača po
klubovima

```{r}
nogometasi_nat <- korisni %>% summarise(English = ifelse(Nation == "ENG", 1, 0), Team) %>% group_by(Team) %>% summarise(English = sum(English, na.rm = T), Others = n() - English) %>% pivot_longer(cols = English:Others, names_to = "Foreigners")

ggplot(nogometasi_nat, aes(x=Team, y=value, fill=Foreigners)) +
    geom_bar(stat="identity", position="dodge") +
    theme(axis.text.x = element_text(angle = 90, hjust = 1, vjust = 0.5)) 
```

Vidimo da većina klubova ima veći broj stranih igrača (uz već spomenute
kriterije), što je i očekivano kada se u obzir uzme kako Engleska ima
puno manji broj stanovnika od ostatka svijeta. Kada se maknu naši
kriteriji, više nije tolika razlika, ali je još uvijek jasno vidljiva.

Pogledajmo koliko u prosjeku domaći i strani igrači imaju doprinos u
golovima i asistencijama po utakmici:

```{r}
ggplot(korisni, aes(x = Foreigners, y = G.A.PK)) + 
  geom_boxplot(outlier.color = "red") +
  theme(axis.text.x = element_text(angle = 90, hjust = 1, vjust = 0.5))
```

Možemo vidjeti kako su vrijednosti slične. Sljedeći korak je testiranje
homogenosti varijance raspodjele stranih i domaćih igrača u odnosu sa
golovima i asistencijama:

```{r}
bartlett.test(korisni$G.A.PK ~ korisni$Foreigners)
```

Utvrdili smo da su rezultati homogeni. Sada je potrebno testirati
normalnost distribucije golova i asistencija po nacionalnost (domaći
\<-\> strani) :

```{r}
require(nortest)
lillie.test(korisni$G.A.PK[korisni$Foreigners == "ENG"])
lillie.test(korisni$G.A.PK[korisni$Foreigners == "Other"])
```

Sada kada smo pretpostavili homogenost varijance, normalnost i
nezavisnost provest ćemo ANOVA test: **Nulta hipoteza:** Engleski
nogometaši imaju jednak doprinos uspjehu svojeg tima kao i strani
nogometaši. Za potrebe testa ćemo koristiti alpha = 0.05.

```{r}
anova(lm(G.A.PK ~ Foreigners, data = korisni))
```

#### **Zaključci:**

Ne odbacujemo nultu hipotezu da su engleski nogometaši uspješniji od
stranih. Dobivena p-vrijednost je velika i to nam govori kako je naša
prvotna pretpostavka bila točna.
