---
title: "Statistička analiza podataka - projekt"
author: "Sapunanje"
date: "`r Sys.Date()`"
output: html_document
editor_options: 
  markdown: 
    wrap: 72
---

```{r setup, include=FALSE}
knitr::opts_chunk$set(echo = TRUE)
library(base)
library(dbplyr)
library(data.table)
library(datasets)
library(magrittr)
library(tidyr)
```

## **Statistika nogometaša engleske Premier lige**

#### Studenti: Karlo Boroš, Petar Novak, Vlado Perković i Mislav Rendulić

### **1. Uvod**

Ovaj projekt iz kolegija Statistička analiza podataka radili smo pod
vodstvom asistenta *insert_name*. Ovaj seminar ćemo podijeliti u par
dijelova:

1.  Uvod
2.  Osnovna prilagodba podataka
3.  *XY*-test
4.  *YZ*-test
5.  *ZX*-test
6.  *XZ*-test
7.  Rezultati

Imali smo sreće i dobili smo upravo zadatak koji smo i priželjkivali.

**Cilj** ovoga projekta je uzeti dane podatke i iz njih probati izvući
zaključke i faktore koji mogu utjecati na rezultat, broj golova i sl.
Naravno, nije potrebno naglasiti važnost korištenja ispravnih testova te
dobivanje rezultata koji su validni.

### **2. Osnovna prilagodba podataka**

Podatke je prvo potrebno učitati. Bitno je dobro ih proučiti kako ne
bismo slučajno pogriješili u nekom zaključku. Nakon dobre analize možemo
krenuti sa našim zadacima.

**izbrisati kasnije** *napomena ostatku ekipe: spremio sam podatke kao
dataset.csv jer je ime dugo i ne ocitava š pa je ovo najjednostavnije*

**\-\--rijesiti problem utf-8 encodinga da se imena ispravno prikazuju +
č, ć umjesto upitnika----**

```{r}
nogometasi <- read.csv('dataset.csv')
head(nogometasi)
#nogometasi[1:5,1] # \xd8 je O sa crtom unutra
str(nogometasi)
```

### **3. Generalne informacije o podatcima**

Ekipe koje su se natjecale u Premier Ligi u sezonu 2021/2022

```{r}
nogometasi$Team %>% unique()
```

Najbolji strijelci i asistenti

```{r}
#mucimse
```

### **. *XY*-test**

Prvi od testova koje ćemo koristiti je xy-test. Njega smo odlučili
koristiti jer **insert_razlog**. Tim testom želimo odgovoriti na pitanja
kao što su:

-   Postoji li razlika u broju odigranih minuta mladih igraˇca (do 25
    godina) medu premierligaškim ekipama?
-   **sl pitanje**

Test ćemo izvesti za **1. i 2. pitanje (dogovorimo)** te ćemo pojasniti
potrebne korake. ...

```{r}

```

#### **Zaključci:**

...

### **. *YZ*-test**

Nakon prvog testa, sljedeći po redu je yz-test. Pitanja na koja nam on
može dati odgovor su recimo:

-   Dobivaju li u prosjeku viˇse ˇzutih kartona napadaˇci ili igraˇci
    veznog reda?
-   **sl pitanje**

On nam je ovdje koristan jer **dopuniti**... ...

```{r}

```

#### **Zaključci:**

...

### **. *ZX*-test**

Što je zapravo uspješnost igrača? To je pitanje kojim smo se prvotno
morali baviti i secirati što čini dobro igrača ovisno o pozicijama.
Došli smo do sljedećih zaključaka:

-   **nesto nesto**
-   **nesto nesto**
-   **nesto nesto**
-   **nesto nesto**

**blablabla** ...

```{r}

```

#### **Zaključci:**

...

### **. *XZ*-test**

Svi koji prate nogomet malo detaljnije znaju čiji igrači se cijene.
Brazilci su najbolji dribleri, Španjolci najbolji u tiki-taki, Hrvati
najbolji u penalima, ali u Engleskoj su najbolji Englezi. Javnost to
zove *"English tax"* i time se cilja na činjenicu kako engleski klubovi
skuplje plaćaju i prodaju domaće igrače u odnosu na strane. Je li to
opravdano, pokazat će nam naš xz-test. Koristit ćemo ga jer **razlog** i
napokon ćemo saznati doprinose li oni sveukupnom uspjehu tima ili je to
još jedna preuveličana engleska nogometna bajka. ...

```{r}

```

#### **Zaključci:**

...

### **. Rezultati**

...

...
